【裁判字號】    97,訴,260
【裁判日期】    971020
【裁判案由】    分割共有物
【裁判全文】
臺灣雲林地方法院民事判決               97年度訴字第260號
原      告  己○○
            丑○○
            辰○○
共      同
訴訟代理人  施登煌律師
複  代理人  施裕琛律師
被      告  寅○○
                      號
            卯○○
            丙○○
            子○○
            乙○○
            辛○○
            戊○○
            丁○○
            壬○○
            庚○○
            癸○
            甲○○○○○○
                      樓之7
上  一  人
訴訟代理人  巳○○
上列當事人間請求分割共有物事件，本院於民國97年10月6 日言
詞辯論終結，判決如下：
    主  文
被告壬○○、庚○○、癸○應就坐落雲林縣虎尾鎮○○○段五０
四地號、地目建、面積０．二八七一公頃土地，被繼承人周連義
應有部分四十五分之四辦理繼承登記。
兩造共有上開土地，以雲林縣虎尾地政事務所民國九十七年六月
十六日複丈成果圖所示甲案方法分割，即：
符號部分面積０．０八二四公頃土地分歸原告己○○、丑○○
、辰○○共同取得，並按應有部分二分之一、四分之一、四分之
一比例保持共有。
符號、部分面積０．０二０四公頃、０．０一三七公頃土地
分歸被告乙○○取得。
符號部分面積０．０二一三公頃土地分歸被告甲○○○○○○
取得。
符號部分面積０．０二一三公頃土地分歸被告壬○○、庚○○
、癸○共同取得，並保持公同共有。
符號部分面積０．０三三五公頃土地分歸被告戊○○、丁○○
共同取得，並按應有部分各二分之一比例保持共有。
符號部分面積０．０一０八公頃土地分歸被告丙○○取得。
符號部分面積０．０一０八公頃土地分歸被告子○○取得。
符號部分面積０．０一０三公頃土地分歸被告辛○○取得。
符號部分面積０．００五一公頃土地分歸被告卯○○取得。
符號部分面積０．００五一公頃土地分歸被告寅○○取得。
符號部分為道路，面積０．０五二四公頃分歸兩造共同取得，
並按原應有部分比例保持共有。
原告及被告壬○○、庚○○、癸○、丙○○、子○○應支付之補
償金額，如附表所示，並由分配面積減少者，按減少面積之比例
分受之。
訴訟費用由兩造按原應有部分比例負擔。
    事實及理由
一、被告卯○○、丙○○、子○○、丁○○、壬○○、庚○○、
    癸○未於言詞辯論期日到場，核無民事訴訟法第386 條各款
    所列情形，爰依原告之聲請，由其一造辯論而為判決。
二、原告主張：坐落雲林縣虎尾鎮○○○段504 地號、地目建、
    面積0.2871公頃土地（下稱系爭土地）為兩造所共有，應有
    部分詳如土地登記謄本權利範圍欄所載，然系爭土地共有人
    之一周連義已於94年4 月1 日死亡，而其繼承人即被告壬○○、庚○○、癸○，尚未辦理繼承登記，為此上開繼承人即
    被告壬○○等3 人，應就系爭土地被繼承人周連義應有部分
    45分之4 辦理繼承登記後，以利分割，又系爭土地迄今仍保
    持共有，致土地無法充分利用，而兩造間並未定有不能分割
    之期限，亦無因物之使用目的，不能分割之情形，為充分利
    用各共有人土地，爰依民法第823 條第1 項規定訴請裁判分
    割，請依雲林縣虎尾地政事務所民國97年6 月16日之複丈成
    果圖所示甲案方法分割等語。並聲明：除補償金額外，餘如
    主文所示。
三、被告部分：
  (一)被告卯○○、子○○、丁○○、壬○○、庚○○、癸○未於
    言詞辯論期日到場，亦未提出書狀作何聲明及陳述。
  (二)被告戊○○則以：伊占有面積未逾應有部分，現況道路占用
    伊門前，該道路應往南挪動等語置辯。並聲明：依雲林縣虎
    尾地政事務所97年6 月16日之複丈成果圖所示乙案方法分割
    。
  (三)被告寅○○則以：請求南北向之道路為12尺，以便利出入，
    伊要分別所有，不願再與其他人繼續保持共有等語置辯。並
    聲明：依雲林縣虎尾地政事務所97年6 月16日之複丈成果圖
    所示乙案方法分割。
  (四)被告丙○○未於最後言詞辯論期日到場，惟據其以前到場所
    為之陳述：請求按伊占有位置分配，道路寬為12尺，如房屋
    遭拆除，則需補償損害或俟房屋改建，伊再讓出12尺道路，
    且分配在前之共有人需補償分配在後之共有人等語。並聲明
    ：只要求東西向道路以中心點為據，路寬5 米，其餘道路為
    4 米，除此之外，並無意見。
  (五)被告乙○○則以：被告丁○○、戊○○扣除道路負擔後，其
    等分配面積不足，有違公平。又伊居住F 部分，苟分配與訴
    外人周連義之繼承人，經計算寬度不足，且過長方形，日後
    無法建築，建議應依原先寬度分配，D 部分則分配與被告甲○○○○○○，若分配不足，則由原告取得位置部分延伸補
    足。再原告分配增加面積，並將東西向道路往北挪動，亦不
    公平。至分配後，如有剩餘面積，則依分割後面積分配購買
    等語置辯。並聲明：依雲林縣虎尾地政事務所97年6 月16日
    之複丈成果圖所示乙案方法分割。
  (六)被告辛○○則以：分割應留12尺道路供伊通行出入，該道路
    無庸延伸至伊門前等語置辯。並聲明：依雲林縣虎尾地政事
    務所97年6 月16日之複丈成果圖所示乙案方法分割。
  (七)被告甲○○○○○○則以：請求集中分配與伊，不要分配成
    2 地，以利伊利用等語置辯。並聲明：依雲林縣虎尾地政事
    務所97年6 月16日之複丈成果圖所示甲案方法分割。
四、按各共有人得隨時請求分割共有物，但因物之使用目的不能
    分割或契約訂有不分割之期限者，不在此限。又共有物之分
    割，依共有人協議之方法行之，分割方法不能協議決定者，
    法院得因任何共有人之聲請，命為左列之分配：一、以原物
    分配於各共有人。二、變賣共有物，以價金分配於各共有人
    ，民法第823 條第1 項、第824 條第1 項、第2 項分別定有
    明文。原告主張系爭為兩造共有，應有部分各如土地登記簿
    謄本所載之權利範圍欄所載之權利範圍欄所示，原告欲分割
    系爭土地以便利土地之利用，然訴外人周連義已於94年4 月
    1 日死亡，而其繼承人即被告壬○○、庚○○、癸○，尚未
    辦理繼承登記，為此被告壬○○、庚○○、癸○應就系爭土
    地被繼承人周連義應有部分45分之5 辦理繼承登記後，以利
    分割。又系爭土地之共有人間並無不分割之特約，亦無因物
    之使用目的不能分割之情形，惟無法達成協議分割等情，業
    據原告提土地登記謄本、繼承系統表、戶籍謄本為證，並經
    本院現場履勘明確，製有勘驗筆錄在卷可稽，復為被告所不
    爭執，再徵之上開土地共有人之一卯○○、子○○、丁○○
    、壬○○、庚○○、癸○迭經本院傳喚，均未到庭主張其等
    權利，亦未就分割之方法有所主張，另被告戊○○、寅○○
    、乙○○、辛○○提出上開抗辯，顯已無法協議分割各節以
    觀，足認兩造無法達成協議分割，堪信原告上開之主張屬實
    ，是原告以兩造不能達成分割協議，訴請被告壬○○、庚○○、癸○辦理繼承登記，與裁判分割系爭土地，於法自屬有
    據，應予准許。
五、按裁判上定共有物之分割分法，法院有審酌共有物各種情形
    ，顧及共有人全體利益而自由裁量之權，不受任何當事人主
    張之拘束，最高法院29年度上字第1792號、49年度台上字第
    2569號判例可資參照。查系爭土地之形狀近似長方形，面積
    為0.2871公頃，系爭土地南、北側均臨道路，對外交通，東
    、西側及中間貫穿3 米餘巷道連接南、北側道路對外交通，
    ，如現況圖（見雲林縣虎尾地政事務所96年6 月5 日複丈成
    果圖）編號Ａ為磚造鐵皮頂房屋，使用面積0.0054公頃、編
    號Ｂ為庭院、空地，使用面積0.0489公頃、編號Ｃ為磚造瓦
    頂房屋，使用面積0.0269公頃，現為原告使用；編號Ｄ、Ｈ
    、Ｊ為磚造石棉瓦頂房屋、磚造瓦頂房屋、磚造瓦頂房屋，
    使用面積0.0046公頃、0.0084公頃、0.0074公頃，現為被告
    壬○○、庚○○、癸○使用；編號Ｅ為4 樓樓房及鐵皮屋，
    使用面積0.015 公頃，現為被告乙○○使用；編號Ｆ、Ｇ為
    庭院、空地、磚造瓦頂房屋，使用面積0.0152公頃、0.0192
    公頃，現為被告乙○○、戊○○、丁○○使用；編號I 為庭
    院、空地，使用面積0.0102公頃，現為被告壬○○、庚○○
    、癸○、甲○○○○○○使用；編號Ｋ、Ｍ均為磚造瓦頂房
    屋，使用面積0.0121公頃、0.0013公頃，現為被告甲○○○○○○使用；編號Ｌ為2 樓樓房，使用面積0.0261公頃，現
    為被告丙○○、子○○使用；編號Ｎ為磚造瓦頂房屋，使用
    面積0.0264公頃，現為被告寅○○、辛○○、卯○○使用；
    編號Ｏ、Ｐ為空地、2 樓樓房，使用面積0.0046公頃、0.01
    71公頃，現為被告戊○○、丁○○使用，除上開4 樓樓房、
    2 樓樓房經濟價值較高外，其餘建物興建年代久遠，經濟價
    值不高等情，業經本院會同雲林縣虎尾地政事務所勘驗現場
    明確，並製有勘驗筆錄，及該所96年6 月5 日土地複丈成果
    圖在卷可憑。被告戊○○、寅○○、乙○○、辛○○雖主張
    依雲林縣虎尾地政事務所97年6 月16日複丈成果圖所示乙案
    方法分割，然：
  (一)被告戊○○、寅○○、乙○○、辛○○雖主張依雲林縣虎尾
    地政事務所97年6 月16日複丈成果圖所示乙案方法分割，然
    依該分割方案，符號ㄎ道路臨符號ㄅ、ㄈ部分，係呈不規則
    狀，而非平直，影響系爭土地共有人出入便利，有違該地日
    後之使用經濟價值。又被告甲○○○○○○依該分割方案係
    分配取得符號ㄇ、ㄇ部分，而非分配取得同一位置，且符號
    ㄇ之面積為0.0048公頃，未達最小建築面積，無法充分發揮
    土地經濟使用價值，該分割方案對被告甲○○○○○○實有
    違公平，故為系爭土地日後之使用經濟價值，及兩造間共有
    價值平等均衡原則，被告戊○○、寅○○、乙○○、辛○○
    之分割方案顯失公平，要難採取。
  (二)本院審酌系爭土地依原告所主張之雲林縣虎尾地政事務所97
    年6 月16日複丈成果圖所示甲案方法分割，係依兩造現使用
    區域為分割原則，變動較小，亦無他人互相配合之牽制，影
    響較小，分割後兩造取得之土地均屬方正，各共有人間均便
    於利用，並均臨道路出入方便，符合大多數人之利益，及系
    爭土地之經濟利用，並經被告甲○○○○○○同意此分割方
    案，故認依原告主張之分割方案即雲林縣虎尾地政事務所97
    年6 月16日之複丈成果圖所示甲案方法分割對兩造較公平、
    合理，且符合土地整體之利用價值，並兼及兩造間共有價值
    平等均衡原則，乃判決如主文第2 項所示。
六、再按以原物為分配時，如共有人中，有不能按其應有部分受
    分配者，得以金錢補償之，民法第824 條第3 項定有明文。
    經查，系爭土地共有人之應有部分詳如卷附土地登記謄本所
    載之權利範圍欄所示，因採原告主張之上開方案分割，將致
    系爭土地共有人分配所得之面積增減如附表增減面積欄所示
    之面積，而有關面積增減部分，原告主張以系爭土地公告土
    地現值加4 成作為補償金額之計算標準，且本院審酌系爭土
    地坐落在雲林縣虎尾鎮○○○段，地目為建，使用分區為鄉
    村區，使用地類別為乙種建築用地，96年度土地公告現值為
    每平方公尺新台幣（下同）2,900 元，該地之南、北側均臨
    道路，東、西側及中間貫穿3 米餘巷道連接南、北側道路對
    外交通，交通情況尚稱便利，然四周商業色彩不彰，為一般
    住宅景觀，市況不繁華，生活機能尚可等情，認以每平方公
    尺4,060 元作為補償金額之計算標準，應屬合宜公允，爰定
    系爭土地之各共有人應支付及應受領補償之金額，分別如附
    表所示，乃判決如主文第3 項所示。
八、末查，分割共有物乃具非訟事件之性質，本院斟酌何種分割
    方法較能增進共有物之經濟效益，並兼顧兩造之利益，以決
    定適當之分割方法，不因何造起訴而有不同，故原告請求分
    割之訴雖有理由，惟關於訴訟費用負擔，以共有人全體各按
    其應有部分比例負擔，方屬事理之平，併此敘明。
九、訴訟費用負擔之依據：民事訴訟法第80條之1 、第85條第 2
    項。
中    華    民    國    97    年    10    月    20    日
                  民事第二庭    法  官  陳秋如
以上正本係照原本作成
如對本判決上訴，須於判決送達後20日內向本院提出上訴狀（需
附繕本）
中    華    民    國    97    年    10    月    20    日
                                書記官  楊麗雪
┌───────────────────────────────────────────────────┐
│ 附表（金額：新台幣：元以下四捨五入）                                                                 │
├─┬───┬────────┬─────────┬────────┬─────────────────┤
│編│      │應有部分換算總面│分割後（含道路負擔│   增減面積     │     補    償                     │
│號│姓  名│積（扣除負擔巷道│面積）實得分配面積│ （平方公尺）   │ 應                之  金  額     │
│  │      │面積）（平方公尺│（平方公尺）      │                │     受領補償                     │
│  │      │）              │                  │                │                                  │
│  │      │                │                  │                │                                  │
├─┼───┼────────┼─────────┼────────┼─────────────────┤
│  │己○○│782.33          │824               │增加41.67       │應支付補償金額84,590元（元以下4 捨│
│1 │丑○○│                │                  │                │5入，下均同）                     │
│  │辰○○│                │                  │                │應支付補償金額42,295元            │
│  │      │                │                  │                │應支付補償金額42,295元            │
│  │      │                │                  │                │                                  │
├─┼───┼────────┼─────────┼────────┼─────────────────┤
│  │壬○○│208.62          │213               │增加4.38        │應連帶支付補償金額17,783元        │
│2 │庚○○│                │                  │                │                                  │
│  │癸○  │                │                  │                │                                  │
├─┼───┼────────┼─────────┼────────┼─────────────────┤
│3 │丙○○│97.79           │108               │增加10.21       │應支付補償金額41,453元            │
├─┼───┼────────┼─────────┼────────┼─────────────────┤
│4 │子○○│97.79           │108               │增加10.21       │應支付補償金額41,453元            │
├─┼───┼────────┼─────────┼────────┼─────────────────┤
│5 │乙○○│345.54          │341               │減少4.54        │應受領補償金額18,432元            │
├─┼───┼────────┼─────────┼────────┼─────────────────┤
│6 │王若紫│221.66          │213               │減少8.66        │應受領補償金額35,160元            │
│  │即王美│                │                  │                │                                  │
│  │珍    │                │                  │                │                                  │
├─┼───┼────────┼─────────┼────────┼─────────────────┤
│7 │戊○○│345.54          │335               │減少10.54       │應受領補償金額42,792元            │
│  │丁○○│                │                  │                │                                  │
├─┼───┼────────┼─────────┼────────┼─────────────────┤
│8 │辛○○│117.35          │103               │減少14.35       │應受領補償金額58,261元            │
├─┼───┼────────┼─────────┼────────┼─────────────────┤
│9 │卯○○│65.19           │51                │減少14.19       │應受領補償金額57,612元（按元以下，│
│  │      │                │                  │                │無條件進位，下均同）              │
├─┼───┼────────┼─────────┼────────┼─────────────────┤
│10.│寅○○│65.19           │51                │減少14.19       │應受領補償金額57,612元            │
└─┴───┴────────┴─────────┴────────┴─────────────────┘


司法院資訊處製作；財團法人民間司法改革基金會備份。
